【裁判字號】    97,上易,119
【裁判日期】    980929
【裁判案由】    分割共有物
【裁判全文】
臺灣高等法院臺南分院民事判決  97年度上易字第119號
上  訴  人  黃○○
訴訟代理人  汪玉蓮   律師
複  代理人  蔡淑文   律師
            丙○○
視同上訴人  地○○
            宇○○
            天○○
兼上列二人
共      同
訴訟代理人  玄○○   住同上
視同上訴人  甲○○   住嘉義縣太保市北新里水虞厝210號
訴訟代理人  乙○○   住嘉義縣太保市○○里○○路50巷6號
兼訴訟代理  癸○○   住嘉義縣太保市○○里○○路50巷11號
人
視同上訴人  壬○○   住同上
            巳○○   住嘉義市○區○○里○○街97號3樓2
            戌○○   住台北縣中和市○○里○○路○段312巷
            酉○○   住台北縣林口鄉○○村○○路11之1號3F
            樓申○○ 住台北縣新莊市○○里○○路276號
            未○○   住嘉義縣民雄鄉○○村○○路26號之51
            午○○   住台北市○○區○住里○○街7巷2之1號
            亥○○   住嘉義縣太保市○○里○○路50巷11號
            宙○○○ 住嘉義縣太保市○○里○○路90號
            庚○○   住嘉義縣太保市○○里○○路68巷10號
            丁○○   住同上
            寅○○   住嘉義縣太保市○○里○○路3號
            丑○○   住嘉義縣太保市○○里○○路50巷11號
            Ｂ○○   住嘉義縣太保市○○里○○路68巷10號
            戊○○   住同上
            己○○   住同上
            辛○○   住嘉義縣太保市○○路87巷10之2號
            子○○ （兼張林月娥之承受訴訟人）
            辰○○ （兼張林月娥之承受訴訟人）
            卯○○ （兼張林月娥之承受訴訟人）
兼上列二十人
共      同
訴訟代理人  癸○○   住嘉義縣太保市○○里○○路50巷11號
被  上訴人  Ａ○○   住嘉義縣太保市○○里○○路50巷19號
訴訟代理人  葉榮棠   律師
複  代理人  黃曜春   律師
上列當事人間因分割共有物事件，上訴人對於中華民國97年4月
25日臺灣嘉義地方法院第一審判決（94年度訴字第398號）提起
上訴，本院於98年9月15日言詞辯論終結，判決如下：
    主  文
原判決關於分割方法及訴訟費用之裁判均廢棄。
被上訴人Ａ○○與上訴人黃○○及視同上訴人地○○、宇○○、
天○○、玄○○、甲○○、壬○○、巳○○、戌○○、酉○○、
申○○、未○○、午○○、亥○○、宙○○○、庚○○、丁○○
、寅○○、丑○○、Ｂ○○、戊○○、己○○、辛○○、子○○
（兼張林月娥之承受訴訟人）、辰○○（兼張林月娥之承受訴訟
人）、卯○○（兼張林月娥之承受訴訟人）、癸○○共有坐落嘉
義縣太保市○○段七九三地號土地分割如附圖所示：即編號A面
積壹佰陸拾陸點陸肆平方公尺分歸被上訴人Ａ○○取得；編號B
面積壹佰陸拾伍點壹平方公尺分歸視同上訴人玄○○、宇○○
、天○○取得，並按原應有部分比例保持共有；編號C面積壹佰
陸拾肆平方公尺分歸上訴人黃○○取得；編號D面積壹佰陸拾貳
點捌柒平方公尺分歸視同上訴人地○○取得；編號E面積貳佰零
捌點壹捌平方公尺分歸視同上訴人巳○○、戌○○、酉○○、申
○○、未○○、午○○、亥○○、宙○○○、庚○○、丁○○、
寅○○、丑○○、Ｂ○○、戊○○、己○○、辛○○、子○○（
兼張林月娥之承受訴訟人）、辰○○（兼張林月娥之承受訴訟人
）、卯○○（兼張林月娥之承受訴訟人）、癸○○取得，並保持
公同共有；編號F面積貳拾陸點貳貳平方公尺分歸視同上訴人壬
○○取得；編號G面積壹佰零玖點玖肆平方公尺分歸視同上訴人
甲○○取得；編號H面積壹佰貳拾壹點貳平方公尺，供作道路
使用，由兩造各按如附表一所示應有部分比例保持共有。
視同上訴人巳○○、戌○○、酉○○、申○○、未○○、午○○
、亥○○、宙○○○、庚○○、丁○○、寅○○、丑○○、Ｂ○
○、戊○○、己○○、辛○○、子○○（兼張林月娥之承受訴訟
人）、辰○○（兼張林月娥之承受訴訟人）、卯○○（兼張林月
娥之承受訴訟人）、癸○○應共同提出新臺幣貳拾貳萬柒仟壹佰
參拾捌元，補償被上訴人Ａ○○新臺幣壹萬壹仟陸佰玖拾陸元，
補償視同上訴人玄○○、宇○○、天○○新臺幣貳萬肆仟陸佰零
陸元，補償上訴人黃○○新臺幣參萬肆仟貳佰陸拾捌元，補償視
同上訴人地○○新臺幣肆萬參仟玖佰貳拾玖元，補償視同上訴人
壬○○新臺幣陸萬參仟參佰伍拾參元，補償視同上訴人甲○○新
臺幣肆萬玖仟貳佰捌拾陸元。
第一、二審訴訟費用由兩造按附表一所示之應有部分比例負擔。
    事  實  及  理  由
甲、程序方面：
一、按訴訟標的對於共同訴訟之各人必須合一確定者，共同訴訟
    人中一人之行為有利於共同訴訟人者，其效力及於全體，民
    事訴訟法第56條定有明文，上訴自形式上觀之，為有利於共
    同訴訟人之行為，其效力自及於全體共同訴訟人。本件為分
    割共有物之訴，其訴訟標的對於共同訴訟之各人必須合一確
    定，依上開規定，上訴人黃○○提起上訴之效力及於同造之
    地○○、宇○○、天○○、玄○○、甲○○、壬○○、巳○
    ○、戌○○、酉○○、申○○、未○○、午○○、亥○○、
    宙○○○、庚○○、丁○○、寅○○、丑○○、Ｂ○○、戊
    ○○、己○○、辛○○、子○○（兼張林月娥之承受訴訟人
    ）、辰○○（兼張林月娥之承受訴訟人）、卯○○（兼張林
    月娥之承受訴訟人）、癸○○，爰將之併列為視同上訴人。
二、視同上訴人張林月娥於民國（下同）97年11月24日本院審理
    程序中死亡，其法定繼承人為其子女即視同上訴人子○○、
    辰○○、卯○○，有繼承表、除戶謄本及戶籍謄本可據（見
    本院卷(二)第150-152頁），經視同上訴人子○○、辰○○、
    卯○○具狀聲明承受訴訟，核無不合，應予准許。
三、本件視同上訴人宇○○、天○○、玄○○均未於言詞辯論期
    日到場，核無民事訴訟法第386條所列各款情形，爰依被上
    訴人之聲請，由其一造辯論而為判決。
乙、實體部分：
壹、被上訴人主張：
    兩造共有坐落嘉義縣太保市○○段793地號，地目建，面積
    1124.3平方公尺土地（下稱系爭土地），為兩造所共有，應
    有部分如本判決附表一所示，又系爭土地並無法令規定或契
    約約定不得分割之情形，基於土地經濟有效利用，實有分割
    之必要，因無法協議分割，爰訴請裁判分割，主張之分割方
    法如嘉義縣水上地政事務所95年1月19日土地複丈成果圖（
    即原判決附圖）所示。而上訴人所提之分割方案，主張將系
    爭土地北方面臨北興路按其寬度分成4等分，由伊與地○○
    、玄○○、宇○○、天○○三兄弟及被上訴人各取得4分之
    1，惟查面臨北興路之寬度僅約16公尺，如勉強分為4等分，
    每分之寬度僅4公尺，依嘉義縣畸零地使用自治條例則將成
    為畸零地，不得建築，縱非畸零地，亦因過度細分致面寬太
    小，寬僅4公尺，縱深太長，長達45公尺，難以利用，自有
    損土地之經濟效用，故其主張之分割方案不可採，且被上訴
    人已於嘉義縣水上地政事務所94年10月13日複丈成果圖B部
    分建有三層樓一棟，宜將B部分分歸被上訴人為當。再者，
    被上訴人建築上揭建物前即經其他共有人甲○○、張壬戊、
    地○○、玄○○、宇○○、天○○三人之被繼承人葉福煙、
    壬○○之被繼承人張靜山之同意，僅上訴人未同意，已逾3
    分之2以上共有人同意使用，本案即應考量被上訴人甫於91
    年建屋之事實，以符社會經濟。又上訴人雖另提起拆屋還地
    之訴，經判決確定由原審民事執行處強制執行中，惟被上訴
    人另提起債務人之訴，並以98年度聲字第42號裁定停止執行
    。並聲明：(一)上訴駁回。(二)第二審訴訟費用由兩造按其應有
    部分之比例負擔。
貳、上訴人及視同上訴人則提出如下之抗辯：
一、上訴人黃○○及視同上訴人地○○以：
    按依嘉義縣政府95年8月1日函示：「該土地經查屬高速公路
    嘉義交流道附近特定區計畫內，面臨8公尺計畫道路，使用
    分區為住宅區，依『嘉義縣畸零地使用自治條例』第3條規
    定，依A-D分割地形，最小寬度需3.5公尺，最小深度14公尺
    ，始得申請建築。」本件依視同上訴人地○○所提之方案最
    小之寬度為4.05公尺，深超過14公尺，依上開嘉義縣政府函
    所示可建築，且對全體共有人較公允，並且分割後上訴人黃
    ○○及視同上訴人地○○短少之面積，希望能依鑑價金額來
    補償。又被上訴人Ａ○○拆屋還地事件已判決確定，並已經
    原審民事執行處進行強制執行程序，故本件不需考量Ａ○○
    已建屋之事實，面臨北興路之土地應由上訴人黃○○、視同
    上訴人地○○、玄○○、宇○○、天○○三兄弟及被上訴人
    Ａ○○均分，方為公允等語。
二、視同上訴人甲○○、壬○○、巳○○、戌○○、酉○○、申
    ○○、未○○、午○○、亥○○、宙○○○、庚○○、丁○
    ○、寅○○、丑○○、Ｂ○○、戊○○、己○○、辛○○、
    子○○（兼張林月娥之承受訴訟人）、辰○○（兼張林月娥
    之承受訴訟人）、卯○○（兼張林月娥之承受訴訟人）、癸
    ○○：均同意上訴人所提之分割方案即嘉義縣水上地政事務
    所98年1月22日之複丈成果圖（下稱附圖），並同意按鑑價
    金額來補償等語。
三、視同上訴人宇○○、天○○、玄○○均未於言詞辯論期日到
    場，亦未提出書狀作何聲明或陳述，惟玄○○於本院98年4
    月7日準備程序期日到庭陳稱：主張以原審判決所載分割方
    案分割等語。
四、並聲明：
  (一)原判決關於分割方法廢棄。
  (二)兩造共有之系爭土地按嘉義縣水上地政事務所98年1月22日
    複丈成果圖所載分割方案分割。
  (三)第一、二審訴訟費用由被上訴人負擔。
  （原判決命視同上訴人巳○○、戌○○、酉○○、申○○、未
   ○○、午○○、亥○○、癸○○、張林月娥（已死亡）、子
   ○○、卯○○、辰○○、宙○○○、庚○○、丁○○、寅○
   ○、丑○○、Ｂ○○、戊○○、己○○及辛○○應就其被繼
   承人張壬戊所有坐落系爭土地應有部分1224分之205，辦理繼
   承登記，並已辦妥繼承登記）。
參、本院之判斷：
一、按各共有人，除法令另有規定外，得隨時請求分割共有物。
    但因物之使用目的不能分割或契約訂有不分割之期限者，不
    在此限。次按共有物之分割，依共有人協議之方法行之；分
    割之方法不能協議決定，或於協議決定後因消滅時效完成經
    共有人拒絕履行者，法院得因任何共有人之請求，命以原物
    分配於各共有人。但各共有人均受原物之分配顯有困難者，
    得將原物分配於部分共有人；以原物為分配時，如共有人中
    有未受分配，或不能按其應有部分受分配者，得以金錢補償
    之；以原物為分配時，因共有人之利益或其他必要情形，得
    就共有物之一部分仍維持共有，此觀98年1月23日修正公布
    ，98年7月23日生效之民法第823條第1項、第824條第1項第1
    款、第2項及第3項之規定自明。查系爭土地各為兩造所分別
    共有，地目建，兩造就系爭土地未定有不分割之特約，亦無
    因物之使用目的不能分割情事，茲兩造既不能達成分割協議
    ，則揆諸前開說明，被上訴人Ａ○○依民法第823條第1項之
    規定，訴請裁判分割系爭土地，即無不合。
二、次按法院裁判分割共有物，須斟酌各共有人之利害關係、使
    用情形、共有物之性質及價值、經濟效用、符合公平經濟原
    則，其分割方法始得謂為適當。又分割共有物固不受分管契
    約之拘束，惟盡量依各共有人使用現狀定分割方法，以維持
    現狀，減少共有人所受損害，當不失為裁判分割斟酌之一種
    原則（最高法院90年度台上字第1607號、82年度台上字第19
    90號判決參照）。本件系爭土地之分割方案，上訴人黃○○
    主張應以附圖之分割方案分割系爭土地，視同上訴人地○○
    、甲○○、癸○○等20人亦均同意附圖之分割方案等情，則
    為視同上訴人宇○○、天○○、玄○○及被上訴人Ａ○○所
    否認，並以本件系爭土地之分割方法應採如原判決附圖所示
    之分割方案較為公平等語抗辯；被上訴人Ａ○○於本院亦另
    提出分割分法。是本件所應審究者乃系爭土地究應採何種分
    割方案較為妥適？經查：
  (一)系爭土地為南北修長、東西稍窄之長方形地形，東南角則為
    凸出細長形之私設巷道，可通往南面之嘉義縣太保市○○路
    50巷，北面臨8米之嘉義縣太保市○○路，地上建物分布如
    嘉義縣水上地政事務所94年10月13日複丈成果圖及本院勘驗
    筆錄（見原審卷(一)第62頁、本院卷(一)第105頁）。依前揭複
    丈成果圖所示：編號B部分係Ａ○○所有之RC磚造房屋、編
    號C部分係空地、編號D部分係黃○○所有之鐵造房屋、編號
    E部分係Ａ○○所有之鐵造房屋、編號F部分係壬○○所有之
    磚造屋、編號G部分係癸○○所有之RC磚造房屋、編號H部分
    係甲○○所有之磚造房屋、編號I部分係空地。
  (二)查被上訴人Ａ○○於原審提出分割方案（即原判決附圖所採
    之方案），不僅視同上訴人甲○○之磚造房屋、視同上訴人
    癸○○之RC磚造房屋及視同上訴人壬○○之磚造房屋將遭部
    分拆除，且視同上訴人地○○自系爭土地所分得部分將成為
    畸零地，難以建築，著實不符於系爭土地之使用現況及不利
    於系爭土地之充分利用。反觀上訴人黃○○所提附圖之分割
    方案，視同上訴人壬○○、癸○○、甲○○皆能保全其所有
    建物全部分，符合土地之使用現況，又如採上訴人黃○○所
    提之分割方法，將使被上訴人Ａ○○、視同上訴人玄○○、
    宇○○、天○○等3人、上訴人黃○○及視同上訴人地○○
    所分配之位置（即附圖編號A、B、C、D）均面臨系爭土地北
    面之北興路，雖被上訴人Ａ○○所有之RC磚造房屋因分配面
    積縮小將遭部分拆除，惟被上訴人Ａ○○所有之RC磚造房屋
    已遭本院以96年度上易字第261號判決應拆屋還地確定，現
    由原審強制執行中（見本院卷(一)第112-124頁），故對被上
    訴人Ａ○○而言並無不利，且為土地之公平分配、充分及長
    遠使用，使被上訴人Ａ○○、視同上訴人玄○○、宇○○、
    天○○等3人、上訴人黃○○及視同上訴人地○○均可分得
    相鄰北面北興路之土地，渠等所分配之位置（即附圖編號A
    、B、C、D）面寬最小達4.05公尺，深度亦超過14公尺，依
    嘉義縣政府95年8月1日就系爭土地所作之函示：「該土地經
    查屬高速公路嘉義交流道附近特定區計劃內，面臨8公尺計
    劃道路，使用分區為住宅區，依『嘉義縣畸零地使用自治條
    例』第3條規定，依A-D分割地形，最小寬度需3.5公尺，最
    小深度14公尺，始得申請建築」（見本院卷(一)第62頁），仍
    符合上開嘉義縣畸零地使用自治條例第3條規定，皆得申請
    建築使用，應屬公平合理之分割方案。次查，上訴人黃○○
    所提之分割方案中編號H之道路部分，主張應由全部共有人
    分擔，按比例保持共有較為公平等語，本院斟酌判決附圖所
    示編號E、F、G之土地，應預留可供通行之道路，並考量其
    路線、面積之規劃，使每一共有人所分得之土地均臨道路可
    供通行，是附圖所示編號H之土地應由各共有人按原應有部
    分比例保持共有，設為道路供通行使用，以符合全體共有人
    之利益。再者，被上訴人Ａ○○嗣於本院另提一分割方案（
    見本院卷(二)第190頁），然查其所提之分割方案，與其於原
    審所提出之分割方案（即嘉義縣水上地政事務所95年1月19
    日複丈成果圖）並無太大差別，其雖稱新分割方案不影響視
    同上訴人癸○○、壬○○現有房屋等語（見本院卷(二)第186
    頁），惟視同上訴人地○○仍無法與被上訴人Ａ○○、視同
    上訴人玄○○、宇○○、天○○等3人及上訴人黃○○同樣
    分得均面臨系爭土地北面北興路之位置，有礙其對於系爭土
    地之利用，且並無其他共有人贊同，是被上訴人Ａ○○所主
    張之另一分割方案，不足為採。
  (三)再按，分割共有物，以消滅共有關係為目的，法院裁判分割
    共有土地時，除因該土地內部分土地之使用目的不能分割（
    如道路）或部分共有人仍願維持其共有關係，應就該部分土
    地不予分割或准許該部分共有人成立新共有關係外，應將土
    地分配於各共有人單獨所有（最高法院69年台上字第1831號
    判例意旨參照）。本件視同上訴人宇○○、天○○及玄○○
    原於原審94年12月28日以書狀表明不願維持共有，惟視同上
    訴人兼宇○○、天○○之訴訟代理人玄○○復於原審96年10
    月23日審理中表示同意被上訴人於原審所提之分割方案，即
    分割後伊等願按原應有部分之比例繼續維持共有，有前揭筆
    錄附於原審卷可考（見原審卷(一)第111頁、原審卷(三)第286頁
    ），是本院審酌上開情狀，使上開視同上訴人玄○○等3人
    於分割後，仍按其等原應有部分之比例繼續保持共有。
  (四)綜上，本院審酌各共有人利益之平衡及公平原則，並考量分
    得之土地無不能建築之情形與部分共有人希望保持原有地上
    物免予拆除，爰將被上訴人Ａ○○與上訴人黃○○及視同上
    訴人地○○、宇○○、天○○、玄○○、甲○○、壬○○、
    巳○○、戌○○、酉○○、申○○、未○○、午○○、亥○
    ○、宙○○○、庚○○、丁○○、寅○○、丑○○、Ｂ○○
    、戊○○、己○○、辛○○、子○○（兼張林月娥之承受訴
    訟人）、辰○○（兼張林月娥之承受訴訟人）、卯○○（兼
    張林月娥之承受訴訟人）、癸○○共有坐落嘉義縣太保市○
    ○段793地號土地分割如附圖所示：即編號A面積166.64平方
    公尺分歸被上訴人Ａ○○取得；編號B面積165.13平方公尺
    分歸視同上訴人玄○○、宇○○、天○○取得，並按原應有
    部分比例保持共有；編號C面積164平方公尺分歸上訴人黃○
    ○取得；編號D面積162.87平方公尺分歸視同上訴人地○○
    取得；編號E面積208.18平方公尺分歸視同上訴人巳○○、
    戌○○、酉○○、申○○、未○○、午○○、亥○○、宙○
    ○○、庚○○、丁○○、寅○○、丑○○、Ｂ○○、戊○○
    、己○○、辛○○、子○○（兼張林月娥之承受訴訟人）、
    辰○○（兼張林月娥之承受訴訟人）、卯○○（兼張林月娥
    之承受訴訟人）、癸○○取得；編號F面積26.22平方公尺分
    歸視同上訴人壬○○取得；編號G面積109.94平方公尺分歸
    視同上訴人甲○○取得；編號H面積121.32平方公尺，供作
    道路使用，由兩造各按如附表一所示應有部分比例保持共有
    。
三、末按以原物為分配時，如共有人中有未受分配，或不能按其
    應有部分受分配者，得以金錢補償之，民法第824條第2項定
    有明文。又法院裁判分割共有物，除應斟酌各共有人之利害
    關係，及共有物之性質外，尚應斟酌共有物之價格，倘共有
    人中有不能按其應有部分受分配，或所受分配之不動產，其
    價格不相當時，法院非不得命以金錢補償之（最高法院57年
    台上字第2117號判例意旨參照）。關於共有物之分割，如依
    原物之數量按其應有部分之比例分配，價值顯不相當者，依
    其價值按其應有部分之比例分配，仍不失為以原物分配於各
    共有人，否則不顧慮經濟上之價值，一概按其應有部分核算
    之原物數量分配者，將顯失公平，惟依其價值按應有部分之
    比例分配原物，如有害經濟上之利用價值者，應認有民法第
    824條第3項之共有人中有不能按其應有部分受分配之情形，
    得以金錢補償之（最高法院63年台上字第2680號判例意旨參
    照）。經查：
  (一)系爭土地各共有人分得之面積與原應有部分面積各有增減（
    詳附表二面積增減欄所示），因之，各共有人分得部分因面
    積增減及位置不同，價值並不相等，經本院以附圖分割方案
    囑請尚承不動產估價師事務所鑑定分割後各宗土地之價值，
    有該所98年8月9日承估訴字第BT980530號函附不動產價格鑑
    定報告書正本乙份附卷足參（見本院卷(二)第206頁，不動產
    價格鑑定報告書外放），而該鑑定報告書，係經估價師針對
    勘估標的進行產權、一般因素、區域因素、個別因素、不動
    產市場現況及勘估標的依最有效使用情況下，及估價師專業
    意見分析後，採用不動產估價技術規則中之比較法、成本法
    及成本法之土地開發分析等估價方法進行評估，推定系爭土
    地合理價格，得出本件分割方案各分配位置價格及分割後找
    補金額（見鑑定報告書第2-3頁），堪可作為本分割方案之
    參考。
  (二)依上開鑑定報告書所示（見鑑定報告書第3頁，附表二），
    依各共有人應有比例所應分得之土地價值，被上訴人Ａ○○
    短少新臺幣（下同）1萬1,696元，視同上訴人玄○○、宇○
    ○、天○○共短少2萬4,606元，上訴人黃○○短少3萬4,268
    元，視同上訴人地○○則短少4萬3,929元，視同上訴人壬○
    ○短少6萬3,353元，視同上訴人甲○○短少4萬9,286元，至
    於張壬戊之繼承人即視同上訴人巳○○、戌○○、酉○○、
    申○○、未○○、午○○、亥○○、宙○○○、庚○○、丁
    ○○、寅○○、丑○○、Ｂ○○、戊○○、己○○、辛○○
    、子○○（兼張林月娥之承受訴訟人）、辰○○（兼張林月
    娥之承受訴訟人）、卯○○（兼張林月娥之承受訴訟人）、
    癸○○則增加22萬7,138元，依上開說明，多受分配之共有
    人對少受分配之共有人應以金錢補償之，是被上訴人Ａ○○
    及視同上訴人玄○○、宇○○、天○○等3人、地○○、壬
    ○○、甲○○及上訴人黃○○各人所分配短少之價值，即應
    由取得逾其應有部分價值之視同上訴人巳○○（即張壬戊之
    繼承人）等20人以金錢補償之。則視同上訴人巳○○等20人
    應共同提出22萬7,138元，補償被上訴人Ａ○○1萬1,696元
    ，補償視同上訴人玄○○、宇○○、天○○2萬4,606元，補
    償上訴人黃○○3萬4,268元，補償視同上訴人地○○4萬3,9
    29元，補償視同上訴人壬○○6萬3,353元，補償視同上訴人
    甲○○4萬9,286元。
肆、綜上所述，被上訴人Ａ○○主張系爭土地，兩造並無不分割
    之特約，又無不能分割之情事，是被上訴人Ａ○○請求裁判
    分割系爭土地，核無不合，並應依本判決附圖所示方法分割
    ，視同上訴人巳○○、戌○○、酉○○、申○○、未○○、
    午○○、亥○○、宙○○○、庚○○、丁○○、寅○○、丑
    ○○、Ｂ○○、戊○○、己○○、辛○○、子○○（兼張林
    月娥之承受訴訟人）、辰○○（兼張林月娥之承受訴訟人）
    、卯○○（兼張林月娥之承受訴訟人）、癸○○且應共同提
    出22萬7,138元，補償被上訴人Ａ○○1萬1,696元，補償視
    同上訴人玄○○、宇○○、天○○2萬4,606元，補償上訴人
    黃○○3萬4,268元，補償視同上訴人地○○4萬3,929元，補
    償視同上訴人壬○○6萬3,353元，補償視同上訴人甲○○4
    萬9,286元，始為妥適。原審採原判決附圖（即嘉義縣水上
    地政事務所95年1月19日複丈成果圖）所示之分割方案分割
    ，固非無見，然未審酌視同上訴人甲○○之磚造房屋、視同
    上訴人癸○○之RC磚造房屋及視同上訴人壬○○之磚造房屋
    將遭部分拆除，且視同上訴人地○○自系爭土地所分得部分
    將成為畸零地，不利建築，則其所為之分割方案即屬無可維
    持，上訴人黃○○上訴意旨指摘原判決分割方案不當，求為
    廢棄改判，非無理由，爰由本院改判如主文第二、三項所示
    。
伍、又敗訴人之行為，按當時之訴訟程度為伸張或防衛權利所必
    要者，因該行為所生之費用，法院得酌量情形命勝訴之當事
    人負擔其一部，民事訴訟法第81條第2款定有明文。本件兩
    造同意分割，惟因分割方法無法達成協議，兩造於訴訟進行
    中所提出之分割方案及所支出之測量費等，均係為伸張或防
    衛權利所必要，是本院認本件訴訟費用應由兩造按其等就系
    爭土地原應有部分之比例負擔較為公允，爰判決如主文第四
    項所示。
陸、又本件待證事實已臻明瞭，兩造其餘攻擊防禦方法及舉證，
    經審酌後，認對判決之結果已不生影響，爰不一一詳為論述
    ，併此敘明。
柒、據上論結，本件上訴為有理由，依民事訴訟法第450條、第4
    63條、第385條第1項前段、第78條、第81條第2款、第85條
    第1項但書，判決如主文。
中    華    民    國    98    年    9     月    29    日
                  民事第三庭    審判長法  官  蘇清恭
                                      法  官  張世展
                                      法  官  蘇重信
上為正本係照原本作成。
不得上訴。
中    華    民    國    98    年    9     月    29    日
                                      書記官  陳嘉琍
      附表一
     ┌──────┬──────────┐
     │共有人      │  訴訟費用負擔比例  │
     │            │  （應有部分比例）  │
     ├──────┼──────────┤
     │Ａ○○      │    214/1224        │
     ├──────┼──────────┤
     │黃○○      │    214/1224        │
     ├──────┼──────────┤
     │地○○      │    214/1224        │
     ├──────┼──────────┤
     │玄○○      │    107/1836        │
     ├──────┼──────────┤
     │宇○○      │    107/1836        │
     ├──────┼──────────┤
     │天○○      │    107/1836        │
     ├──────┼──────────┤
     │巳○○      │    205/1224        │
     │戌○○      │                    │
     │酉○○      │                    │
     │申○○      │                    │
     │未○○      │                    │
     │午○○      │                    │
     │亥○○      │                    │
     │癸○○      │                    │
     │子○○（兼張│                    │
     │林秀娥之承受│                    │
     │訴訟人）    │                    │
             │卯○○（兼張│                    │
             │林秀娥之承受│                    │
             │訴訟人）    │                    │
             │辰○○（兼張│                    │
             │林秀娥之承受│                    │
             │訴訟人）    │                    │
             │宙○○○    │                    │
             │庚○○      │                    │
             │丁○○      │                    │
             │寅○○      │                    │
             │丑○○      │                    │
             │Ｂ○○      │                    │
             │戊○○      │                    │
             │己○○      │                    │
             │辛○○      │                    │
             ├──────┼──────────┤
             │壬○○      │    4/153           │
             ├──────┼──────────┤
             │甲○○      │    131/1224        │
             └──────┴──────────┘


司法院資訊處製作；財團法人民間司法改革基金會備份。
